【裁判字號】    88,訴,1969
【裁判日期】    900102
【裁判案由】    排除侵害
【裁判全文】
臺灣臺南地方法院民事判決  八十八年度訴字第一九六九號
    原      告  世華聯合商業銀行股份有限公司
    法定代理人  甲○○
    訴訟代理人  李合法律師
                陳靜雲律師
    被      告  丙○○      住.
                            身.
                乙○○      住.
                            身.
右當事人間請求排除侵害事件，本院判決如左：
    主    文
被告丙○○應將坐落台南市○區○○段五八八─二地號上、一０五三建號建物即門牌
號碼台南市○○路四八五巷二十四號地下室內之車牌號碼ＵＨ─０五三五號汽車乙輛
移去，將該占用之建物部分返還原告及其他全體共有人，並不得再為妨害原告及其他
全體共有人所有權之行為。
被告乙○○應將坐落台南市○區○○段五八八─二地號上、一０五三建號建物即門牌
號碼台南市○○路四八五巷二十四號地下室內之車牌號碼Ｊ五─三二七八號汽車乙輛
移去，將該占用之建物部分返還原告及其他全體共有人，並不得再為妨害原告及其他
全體共有人所有權之行為。
訴訟費用由被告負擔。
    事    實
甲、原告方面：
一、聲明：（一）被告丙○○應將坐落台南市○○段五八八─二地號上建號一０五三
    號建物即門牌號碼台南市○○路四八五巷二十四號地下室內之車牌號碼ＵＨ─０
    五三五號銀色龐地克汽車乙輛移去，並將占用之建物返還原告及其他全體共有人
    ，並不得再為妨害原告及其他全體共有人所有權之行為。（二）被告乙○○應將
    坐落台南市○○段五八八─二地號上建號一０五三號建物即門牌號碼台南市○○
    路四八五巷二十四號地下室內之車牌號碼Ｊ五─三二七八號綠色克雷斯勒汽車乙
    輛移去，並將占用之建物返還原告及其他全體共有人，並不得再為妨害原告及
    其他全體共有人所有權之行為。
二、陳述：
（一）緣坐落台南市○○段五八八─二地號上建號一０五三號建物（下稱系爭地下室
      ），即門牌號碼台南市○○路四八五巷二十四號地下室屬原告（應有部分十七
      分之二），及訴外人盧黃秀月等十七人分別共有，共有人姓名及其權利範圍詳
      如附表，並有建物登記謄本影本可證。共有人間並訂有分管契約，約定系爭地
      下室十七個停車位之分管範圍，分管範圍詳如附圖所示。按土地登記規則第七
      十六條規定：區分所有建物之地下層或屋頂突出物等，如依使用執照記載非屬
      共同使用性質，並已編列門牌者，得視同一般區分所有建物，申請單獨編列建
      號辦理建物所有權第一次登記。查本件系爭地下室承建之始即非供共同使用，
      屬單獨之建物，故戶政事務所早於民國七十年十一月三十日即將之編列門牌，
      地政事務所並依前揭規則，審核各項文件於七十一年五月四日許可僑達建設股
      份有限公司（下稱僑達公司）辦理建物所有權第一次登記。系爭地下室於七十
      一年十二月一日出賣華僑信託投資股份有限公司（下稱華僑公司），華僑公司
      於七十二年二月十日出賣鴻義建設股份有限公司（於七十九年六月二十九日更
      名為鴻義股份有限公司；下稱鴻義公司），鴻義公司並於八十二年起陸續出賣
      予盧黃秀月、華僑公司等人，嗣原告因與華僑公司合併，而於八十四年九月七
      日登記取得系爭地下室持分十七分之二，並登記取得系爭地下室所屬大樓建號
      一０四二及一０四三號二筆建物，上開二筆建物其門牌號碼分別為台南市○○
      路四八五巷二十四號十一樓之八及同號十一樓之九，係七十一年五月四日由僑
      達公司取得第一次所有權登記，於七十一年十二月間出賣予華僑公司，華僑公
      司於七十二年二月十日出售予鴻義公司，鴻義公司再於八十三年五月六日出賣
      予華僑公司，嗣華僑公司與原告公司合併，由原告於八十四年九月七日登記取
      得上開二筆建物所有權，合先說明。
（二）按「所有人於法令限制範圍內，得自由使用、收益、處分其所有物，並排除他
      人之干涉。」，及「所有人對於無權占有或侵奪其所有物者，得請求返還之。
      對於妨害其所有權者，得請求除去之。有妨害其所有權之虞者，得請求防止之
      。」又「各共有人對於第三人得就共有物之全部為本於所有權之請求。但回復
      共有物之請求僅得為共有人全體之利益為之。」民法第七百六十五條、七百六
      十七條及八百二十一條分別定有明文。被告丙○○、乙○○二人明知其非系爭
      地下室共有人，卻擅自將其各自所有之銀色龐地克汽車（車號ＵＨ─０五三五
      號）、綠色克雷斯勒汽車（車號Ｊ五─三二七八號）停放系爭地下室內，各有
      照片可證，妨害原告及其他共有人所有權之行使，履經共有人張貼告示於地下
      室電梯出入口及渠等車窗上，仍置之不理。原告身為系爭地下室共有人之一自
      得本於民法第七百六十五條、七百六十七條之規定請求除去被告等之侵害，並
      將占用之建物返還原告及其他共有人全體，並不得再為妨害原告及其他全體共
      有人所有權之行為。
（三）「因故意或過失，不法侵害他人之權利者，負損害賠償責任。故意以背於善良
      風俗之方法，加損害於他人者亦同。」乃民法第一百八十四條第一項明定。被
      告二人汽車雖非停放系爭地下室固有停車格，惟被告丙○○之汽車故意長期停
      放原告分管停車位前（即原告出入必經之車道），被告乙○○之汽車亦故意停
      放系爭地下室汽車迴轉車道，均故意不法侵害原告及其他共有人之所有權及通
      行權，構成民法第一百八十四條前段侵權行為，至少亦構成民法第一百八十四
      條後段故意以背於善良風俗之方法損害原告及其他共有人全體之通行權及所有
      權，因此原告本於民法第二百十三條規定請求被告回復原狀，將渠等汽車自系
      爭地下室移去，將占用之建物返還原告及其他共有人全體。
（四）原告否認被告就系爭地下室有所有權，被告丙○○於八十八年十一月十日庭呈
      之答辯狀所附之證物，無一能證明被告就本件系爭一０五三建號地下室有所有
      權。原告亦否認被告就系爭地下室有停車位使用權，被告丙○○所提證物買賣
      契約書第十三條明載「地下室防空避難室，除公共管理外，空襲或急難時並供
      共同避難使用。」，即建商當初僅承諾地下室於空襲急難時作為被告避難使用
      ，不包括停車使用至明。至被告丙○○雖另提出建號一０五三號建築改良物登
      記簿標示部備考欄上載：「本建物係附表建號之共同使用部分。」，及證物九
      九七建號（被告丙○○配偶所購買）建築改良物登記簿其標示部備考欄載「共
      同使用部分見一０五三、一０五四建號．．．．。」等語，以證明其有使用本
      件地下室權利，惟查：
      (1)土地登記規則第七十三條規定：「區分所有建物之地下層或屋頂突出物等，
        如依使用執照記載非屬共同使用性質，並已編列門牌者，得視同一般區分所
        有建物，申請單獨編列建號辦理建物所有權第一次登記。」本件地下室承建
        之始即非供共同使用，故其使用執照亦未載共同使用，故地政事務所將之編
        列門牌，並許訴外人僑達建設股份有限公司於七十一年五月四日依前揭規則
        辦理第一次所有權登記，並取得所有權狀，系爭地下室非屬被告共同使用至
        明。
      (2)上情業據台南地政事務所於七十八年十二月間更正刪除上開一０五三建號為
        九五０至一０五二號共同使用部分之記載，此有被告提供之  鈞院八十七年
        度易字第一六五四號刑事判決第五頁及臺灣高等法院台南分院八十八年度上
        易字第九八八號刑事判決第四頁，記載可稽，揆諸前揭土地登記規則，台南
        地政事務所更正自屬於法有據。
      (3)詎被告丙○○仍執舊有建築改良物登記謄本，以對抗原告所有權自無足取。
        另被告丙○○所提出建號九九七號建築改良物所有權狀亦僅載「本建物共同
        使用部分見一０五四建號」等語，並無地下室一０五三建號為共同使用部分
        之記載，益見被告無地下室使用權。
      (4)鈞院八十七年度易字第一六五四號刑事判決及臺灣高等法院台南分院八十八
        年度上易字第九八八號刑事判決理由雖以被告丙○○或係因信賴政府原先錯
        誤登記，或於建商曾出借系爭地下室，復經終止使用借貸契約後，仍繼續占
        用，故無意圖為自己不法所有利益之不法犯意，而判決被告無罪。惟該二判
        決亦指出「被告等於使用借貸契約終止後，仍繼續使用，要屬民事違約行為
        」等語，即認被告雖未構成刑事竊佔罪，惟無權使用地下室行為仍違反民事
        相關法律，被告無從執該二判決證明其有使用地下室權利。
（五）由台南市○○段九九七建號（所有權人為被告丙○○配偶李雅鈴）及同段一０
      三一建號（所有權人為被告乙○○）最新建物登記謄本記載亦可知，被告丙○
      ○、乙○○二人所指一０五四建號，並未包括本案系爭地下室（即開元段一０
      五三建號部分），被告既非系爭地下室所有權人，亦無使用地下室之權利，其
      將汽車停放系爭地下室，實已侵害原告及其他全體共有人所有權。
（六）末按「地下室有單獨出入口，非屬附屬建物，自屬獨立於建物而適於為單獨所
      有權之標的，各樓所有人不當然按其所購房屋面積取得地下室之應有部分。」
      ，最高法院七十九年度台上字第二八一０號民事判決明揭斯旨。系爭地下室依
      原告起訴狀附表所示有獨立出入口，自得為所有權標的，購買吉祥大樓，未購
      買地下室停車位之區分所有人並不當然取得地下室應有部分。又土地法第四十
      三條規定：「依本法所為之登記，有絕對效力。」，故原告基於所有權請求排
      除被告等人之侵害，自屬有據。
三、證據：提出台南市○區○○段一０五四建號、一０五三建號、一０四二建號及一
    ０四三建號建物登記謄本、證物分管契約影本、被告丙○○汽車停放照片六紙、
    被告乙○○汽車停放照片二紙、張貼告示照片四紙、原告之建築改良物所有權狀
    影本、建物登記謄本。
乙、被告方面：
壹、被告丙○○部份：
一、聲明：求為判決駁回原告之訴。
二、陳述：
（一）被告丙○○為座落台南市○區○○段五八八之二八地號土地上建物，即門牌台
      南市○○路四八五巷二十四號六樓之八房屋所有權人之住戶（建號九九七號，
      該房屋登記為被告丙○○之配偶李雅鈴所有），被告丙○○於七十三年一月二
      十六日，與出賣人鴻義公司簽約買受該房屋時，即約定地下室屬公共設施，可
      停放車輛，此觀之雙方所訂契約書第十三條第二款明定地下室為防空避難室，
      除公共管理外，空襲或急難時並供共同避難使用等情即知。且該大樓地下室（
      建號一０五三號建物）於七十一年五月四日第一次所有權登記時，並已載明主
      要用途為避難室、停車場，係九五０至一０五二建號建物共同使用部分，其所
      有權須隨同各該建物移轉，即該大樓地下室係法定防空避難室及法定停車空間
      ，屬於區分所有物全體所有權人共有，而不得與主建物分離。嗣後該地下室於
      七十八年五月六日、七十八年十一月二十一日、七十八年十二月八日、七十九
      年六月二十六日、七十九年七月二十三日、八十年一月三十日、八十年四月十
      日、八十年九月十四日、八十四年四月二十三日迭次更正登記時，在備註欄仍
      均載有此旨，核與被告丙○○配偶李雅鈴所有九九七號建物第一次所有權登記
      時，所載共同使用部分見一０五三─一０五四建號，其所有權須隨同本號建物
      移轉等情相符，顯見該大樓地下室確係大樓全體住戶共同使用部分，並非原告
      單獨所有。再於十餘年前，該大樓住戶即同意各住戶將所有車輛停放地下室，
      車道入口處左側停放汽車，右側左邊停放機車，右邊亦停放汽車，先回來先停
      ，停滿之後再停至外面，被告十餘年來均循上述規則停車，並無固定之停車位
      置。
（二）詎台南地政事務所竟於八十四年十一月間，利用辦理地籍資料電子處理作業機
      會逕將該地下室上開共同使用部分之記載塗銷，並由鴻義公司將該地下室所有
      權分割為各十七分之一，每格車位非法買賣新台幣（下同）四十萬元，分別移
      轉登記與原告及訴外人盧黃秀月等十七人，既未通知全體住戶一百零三戶，亦
      未於登記簿上載明塗銷事由，公文書不得篡改之法則，視而不見，實有違常情
      。且背於地下室應為法定防空避難室及緊急避難室，以及法定停車空間之性質
      。尤有甚者，鴻義公司及盧黃秀月等人更於八十三年間，誣指被告丙○○及訴
      外人張戴麗葉等人竊佔該地下室停車，欲以刑事逼迫手段，達到其等非法佔有
      該地下室目的，而向台南地方法院檢察署提出告訴幸經  鈞院八十七年易字第
      一六五四號、台灣高等法院台南分院八十八年上易字第九八八號刑事判決查明
      真相，喻知被告無罪判決確定，至於鴻義公司及台南地政事務所與現登記為該
      地下室所有人之盧黃秀月等人，其等間之上述行為顯然涉及不法及圖利情事，
      被告丙○○將另行訴請有關機關偵辦。
（三）被告丙○○於七十三年一月間，向出賣人鴻義公司買受坐落台南市○區○○段
      五八八之二八號土地上建物，即門牌號碼台南市○○路四八五巷二四號六樓之
      八房屋，即約定該大樓地下室（建號一０五三號）為公共設施，可停放車輛，
      並有第一次所有權登記時，登記為共同使用部分，被告於登記後，已成為該大
      樓地下室之共有人，得依約合法停放車輛。至嗣後台南市地政事務所，於八十
      四年十一月間，利用辦理地籍資料電子處理作業機會，違背該地下室係法定防
      空避難室及法定停車空間，屬於區分所有物全體所有權人共有，不得主建物分
      離之原則，且在未有被告同意移轉該地下室共有權之情況，逕將該地下室上開
      共同使用部分之記載塗銷，尚不影響被告對該地下室之共有權及使用權。依據
      台灣省台南市○○段建築改良物登記簿，台南市台南地政事務所，於七十年十
      二月二十八日建築完成日期，使用執照：南工字七一八二一號，建築改良物登
      記簿九九七屬被告所有權之備考欄述明：共同使用部分見一０五三、一０五四
      建號其所有權須隨同本號建物移轉。上述所提備考欄所記載，亦是公文書，任
      何人均不得變更、刪減、或塗銷。再者，依民法規定，共同使用部分，兩者之
      間，是具有主物與從物之關係，不能分離。原告執違法之變更登記，訴請被告
      移去所有車輛等，自屬無理由。
（四）原告所提土地登記規則第七十六條規定，是法源，但本件使用執照是公共使用
      部分，亦無單獨編列門牌，其主要用途是：避難室、停車場。所謂避難室及停
      車場，即為公共設施，大樓住戶所共有物，亦即主建物與從物不可分離，其備
      考欄並記載：「本建物係（略）九六三至一０一五建號之共同使用部份其所有
      權須同各該建號建物移轉。」至為明確，更無單獨編列門牌。所謂門牌：台南
      市○○路四八五巷二四號，是大樓所有住戶之共同門牌號碼，至於地下室者云
      ，是本大樓所有一０三戶住戶，所持分之公共設施，亦即從物。被告所有建築
      改良物，所有權狀九九七建號亦在其列，一０五三建號記載甚明。又查華僑公
      司於七十二年二月十日將系爭地下室出賣鴻義公司，是暗中變更非法取得，並
      未予本大樓一０三住戶之同意。第三條所云，更是犯罪事實明證，顯現與地政
      事務所勾結，涉嫌瀆職、偽造文書及圖利他人。按常理，大樓是集合商場與集
      合住宅，完工發照後，一切登記皆以就緒，完成記載於地政公文書，即建築改
      良物登記簿內，那有建商與地政事務所暗中更改九次，既成公文書，豈可任意
      增添刪減，視國家法律為無物。又被告配偶李雅鈴買受之九九七建號，建築改
      良物所有權狀，雖只記載共同使用部分一０五四建號，但是，地政事務所建築
      改良物登記簿九九七建號第一頁，備考欄並有記載「共同使用部分見一０五三
      、一０五四號其所有權須隨同本號建物移轉」甚明，一０五三建號亦復如是。
      可見，公共持分部分包括從物一０五三建號地下室，再查，地下室公共設施包
      括：大樓一０三戶，住戶之電錶、用電配線盤、電話線配線盤、停電時之發電
      機、公共用之抽水機等等，均在地下室。莫此為甚，並自七十年完工至今，地
      下室之用電、用水等費用，亦均由大樓一０三戶住戶，所繳交之管理費所支付
      ，垂十九年，大樓管理委員會帳目可查。因之，大樓地下室，是大樓所有住戶
      共同持分部份，屬於主物與從物之關係，不可分離，法源至為明顯。
（五）綜上所述，該大樓地下室既為大樓全體住戶共同使用部分，且十餘年來，該大
      樓住戶即同意各住戶將所有車輛停放地下室，車道入口處左側停放汽車，右側
      左邊停放機車，右邊亦停放汽車，先回來先停，停滿之後再停至外面，被告十
      餘年來均循上述規則停車，使用該大樓地下室，顯非無正當權源。原告訴請被
      告移去所有車輛，原告佔用地下室建物空間，實為侵權行為，應為無理由，應
      予駁回。
三、證據：聲請向台南地政事務所函調建號一０五三建物於八十四年十一月間塗銷共
    同使用部分記載之法源相關資料，另提出買賣契約書、台南市○○段五八八─二
    地號土地所有權狀、九九七建號建物所有權狀、九九建號、一０五三建號及一０
    五四建號建築改良物登記簿謄本、區分所有建物共同使用部份附表、臺灣臺南地
    方法院檢察署八十三年度偵字第九四七八號檢察官不起訴處分書、八十六年度偵
    續一字第九號檢察官起訴書、本院八十七年度易字第一六五四號刑事判決書、臺
    灣高等法院台南分院八十八年度上易字第九八八號刑事判決書（以上均為影本）
    。
貳、被告乙○○部份：
一、聲明：求為判決駁回原告之訴。
二、陳述：系爭地下室是公共使用部份，被告乙○○所有主建物為台南市○○段一０
    三一建號係經拍賣取得所有權，一０三一建號新的登記謄本上共同使用部份不包
    括一０五三建號，係原告違法變更登記，一○五三建號建物應為全體大樓住戶所
    共有，屬共同使用部份，且當初向法院聲請查封的共同使用部份包括建號一○五
    三及一○五四建號，被告乙○○當初沒有購買停車位，是因為不能買賣，一○五
    三號建物是屬於公共設施。
三、證據：提出開元段一０三一建號建築改良物登記簿謄本、建物複丈結果（以上均
    為影本）。
丙、本院依職權調閱本院八十七年度易字第一六五四號竊佔案件刑事歷審卷，並向台
    南市台南地政事務所函查台南市○區○○段九九七建號、一０三一建號建物登記
    簿謄本原先於備考欄有記載：「共同使用部分見一０五三、一０五四建號其所有
    權須隨同本號建物移轉」等字；而台南市○區○○段一０五三號建號建物登記簿
    謄本備考欄原先亦有記載：「本建物為：：九六三～一０一五：：一０二七～一
    ０五二建號之共同使用部份」等字，嗣後該記載為何均刪除。
    理    由
甲、程序方面：
    按不變更訴訟標的，而補充或更正事實上或法律上之陳述者，非為訴訟之變更或
    追加；訴狀送達後，原告不得將原訴變更追加他訴，但請求之基礎事實同一者，
    不在此限，民事訴訟法第二百五十七條、第二百五十五條第一項第二款分別定有
    明文。本件原告起訴狀訴之聲明原請求被告丙○○應將坐落台南市○○段五八八
    ─二地號上建號一五三號建物，即門牌號碼台南市○○路四八五巷二十四號地下
    室之車牌號碼ＵＨ─０五三五號銀色龐地克汽車乙輛移去，並將占用之建物返還
    原告及其他全體共有人；請求被告乙○○應將坐落台南市○○段五八八─二地號
    上建號一五三號建物，即門牌號碼台南市○○路四八五巷二十四號地下室之車牌
    號碼Ｊ五─三二七八綠色克雷斯勒汽車乙輛移去，並將占用之建物返還原告及其
    他全體共有人，於起訴狀繕本送達被告之後，追加聲明請求被告丙○○應將坐落
    台南市○○段五八八─二地號上建號一０五三號建物即門牌號碼台南市○○路四
    八五巷二十四號地下室內之車牌號碼ＵＨ─０五三五號銀色龐地克汽車乙輛移去
    ，並將占用之建物返還原告及其他全體共有人，並不得再為妨害原告及其他全體
    共有人所有權之行為；被告乙○○應將坐落台南市○○段五八八─二地號上建號
    一０五三號建物即門牌號碼台南市○○路四八五巷二十四號地下室內之車牌號碼
    Ｊ五─三二七八號綠色克雷斯勒汽車乙輛移去，並將占用之建物返還原告及其
    他全體共有人，並不得再為妨害原告及其他全體共有人所有權之行為，被告丙○
    ○固表示不同意，惟查原告第一次聲明所載台南市○○段五八八─二地號上建號
    一五三建號建物，實係一０五三建號之誤植，此由原告訴之聲明指該建號建物之
    門牌號碼為台南市○○路四八五巷二十四號地下室及原告起訴狀所附之證物亦為
    台南市○○段一０五三號建號建物登記謄本明甚，依前述民事訴訟法第二百五十
    七條之規定，原告就此部分僅係更正事實上之陳述，並非訴之變更。又原告於起
    訴狀送被告後，雖聲明追加請求被告不得再為妨害原告及其他全體共有人所有權
    之行為（經闡明，原告主張係指被告不得再將上開車輛開入系爭地下室之行為）
    ，則原告此部分訴之追加與其原先本於所有權請求被告應將上開停入系爭地下室
    之車輛移去之訴，其請求之基礎事實同一，依民事訴訟法第二百五十五條第一項
    第二款之規定，應予准許，被告抗辯有礙其防禦而不同意云云，自無足採，合先
    敘明。
乙、得心證之理由：
一、原告起訴主張：緣坐落台南市○○段五八八─二地號上建號一０五三號建物，即
    門牌號碼台南市○○路四八五巷二十四號地下室屬原告（應有部分十七分之二）
    ，及訴外人盧黃秀月等十七人分別共有，共有人間並訂有分管契約，約定系爭地
    下室十七個停車位之分管範圍，按土地登記規則第七十六條規定：區分所有建物
    之地下層或屋頂突出物等，如依使用執照記載非屬共同使用性質，並已編列門牌
    者，得視同一般區分所有建物，申請單獨編列建號辦理建物所有權第一次登記，
    查本件系爭地下室承建之始即非供共同使用，屬單獨之建物，故戶政事務所早於
    七十年十一月三十日即將之編列門牌，地政事務所並依前揭規則，審核各項文件
    於七十一年五月四日許可僑達建設股份有限公司（下稱僑達公司）辦理建物所有
    權第一次登記。系爭地下室於七十一年十二月一日出賣華僑信託投資股份有限公
    司（下稱華僑公司），華僑公司於七十二年二月十日出賣鴻義建設股份有限公司
    （於七十九年六月二十九日更名為鴻義股份有限公司；下稱鴻義公司），鴻義公
    司並於八十二年起陸續出賣予盧黃秀月、華僑公司等人，嗣原告因與華僑公司合
    併，而於八十四年九月七日登記取得系爭地下室持分十七分之二，並登記取得系
    爭地下室所屬大樓建號０一０四二及０一０四三號二筆建物，上開二筆建物其門
    牌號碼分別為台南市○○路四八五巷二十四號十一樓之八及同號十一樓之九，係
    七十一年五月四日由僑達公司取得第一次所有權登記，於七十一年十二月間出賣
    予華僑公司，華僑公司於七十二年二月十日出售予鴻義公司，鴻義公司再於八十
    三年五月六日出賣予華僑公司，嗣華僑公司與原告公司合併，由原告於八十四年
    九月七日登記取得上開二筆建物所有權，而被告丙○○、乙○○二人明知其非系
    爭地下室共有人，卻擅自將其各自所有之銀色龐地克汽車（車號ＵＨ─０五三五
    號）、綠色克雷斯勒汽車（車號Ｊ五─三二七八號）停放系爭地下室內，妨害原
    告及其他共有人所有權之行使，履經共有人張貼告示於地下室電梯出入口及渠等
    車窗上，仍置之不理，則原告自得本於民法第七百六十五條、七百六十七條之規
    定請求除去被告之侵害，並將占用之建物返還原告及其他共有人全體，並不得再
    為妨害原告及其他全體共有人所有權之行為等語。
二、被告丙○○則以：其為座落台南市○區○○段五八八之二八地號土地上建物，即
    門牌台南市○○路四八五巷二十四號六樓之八房屋所有權人之住戶（建號九九七
    號，該房屋登記為被告丙○○之配偶李雅鈴所有），被告丙○○於七十三年一月
    二十六日，與出賣人鴻義公司簽約買受該房屋時，即約定地下室屬公共設施，可
    停放車輛，此觀之雙方所訂契約書第十三條第二款明定地下室為防空避難室，除
    公共管理外，空襲或急難時並供共同避難使用等情即知。且該大樓地下室（建號
    一０五三號建物）於七十一年五月四日第一次所有權登記時，並已載明主要用途
    為避難室、停車場，係九五０至一０五二建號建物共同使用部分，其所有權須隨
    同各該建物移轉，即該大樓地下室係法定防空避難室及法定停車空間，屬於區分
    所有物全體所有權人共有，而不得與主建物分離，嗣後該地下室於七十八年五月
    六日、七十八年十一月二十一日、七十八年十二月八日、七十九年六月二十六日
    、七十九年七月二十三日、八十年一月三十日、八十年四月十日、八十年九月十
    四日、八十四年四月二十三日迭次更正登記時，在備註欄仍均載有此旨，核與被
    告丙○○配偶李雅鈴所有九九七號建物第一次所有權登記時，所載共同使用部分
    見一０五三─一０五四建號，其所有權須隨同本號建物移轉等情相符，顯見該大
    樓地下室確係大樓全體住戶共同使用部分，並非原告單獨所有，詎台南地政事務
    所竟於八十四年十一月間，利用辦理地籍資料電子處理作業機會逕將該地下室上
    開共同使用部分之記載塗銷，並由鴻義公司將該地下室所有權分割為各十七分之
    一，每格車位非法買賣四十萬元，分別移轉登記與原告及訴外人盧黃秀月等十七
    人，既未通知全體住戶一百零三戶，亦未於登記簿上載明塗銷事由，公文書不得
    篡改之法則，視而不見，實有違常情。且背於地下室應為法定防空避難室及緊急
    避難室，以及法定停車空間之性質，系爭地下室既為大樓全體住戶共同使用部分
    ，且十餘年來，該大樓住戶即同意各住戶將所有車輛停放地下室，車道入口處左
    側停放汽車，右側左邊停放機車，右邊亦停放汽車，先回來先停，停滿之後再停
    至外面，被告十餘年來均循上述規則停車，使用該大樓地下室，顯非無正當權源
    ，原告訴請被告移去所有車輛，為無理由等語，資為抗辯。被告乙○○則以：系
    爭地下室是公共使用部份，被告乙○○所有主建物為台南市○○段一０三一建號
    係經拍賣取得所有權，一０三一建號新的登記謄本上共同使用部份不包括一０五
    三建號，係原告違法變更登記，一○五三建號建物應為全體大樓住戶所共有，屬
    共同使用部份，且當初向法院聲請查封的共同使用部份包括建號一○五三及一○
    五四建號，被告乙○○當初沒有購買停車位，是因為不能買賣，一○五三號建物
    是屬於公共設施等語，資為抗辯。
三、本件原告主張：坐落台南市○區○○段五八八─二地號上建號一０五三號建物，
    即門牌號碼為台南市○○路四八五巷二十四號地下室，原告為共有人之一，且取
    得系爭地下室所屬大樓建號一０四二及一０四三號二筆建物之所有權，上開一０
    四二、一０四三建號建物其門牌號碼分別為台南市○○路四八五巷二十四號十一
    樓之八及同號十一樓之九，係七十一年五月四日由僑達公司取得第一次所有權登
    記，於七十一年十二月間出賣予華僑公司，華僑公司於七十二年二月十日出售予
    鴻義公司，鴻義公司再於八十三年五月六日出賣予華僑公司，嗣華僑公司與原告
    公司合併，由原告於八十四年九月七日登記取得上開二筆建物所有權，而被告丙
    ○○、乙○○各自將車號ＵＨ─０五三五號、Ｊ五─三二七八號小客車停放在系
    爭地下室內之不特定位置之事實，業據提出台南市○區○○段一０五三、一０四
    二、一０四三建號建物登記簿謄本及照片為證，並經本院會同兩造於八十八年十
    二月二十三日到場勘驗屬實，製有勘驗筆錄，且為被告丙○○、乙○○所不爭執
    ，自勘信為真實。被告丙○○抗辯其為系爭地下室所屬大樓建號九九七號建物住
    戶，九九七建號物登記為其妻李雅鈴所有等語；被告乙○○抗辯其為系爭地下室
    所屬大樓建號一０三一號建物所有權人，分別據其提出台南市○區○○段九九七
    、一０三一建號建物登記簿謄本為證，並為原告所不爭執，亦堪信為真實。原告
    另主張被告丙○○之妻李雅鈴、被告乙○○均非系爭一０五三號建物之共有人，
    對系爭地下室亦無使用權源等語，然為被告所否認，並分別以前揭情詞置辯。惟
    查：
（一）按數人區分一建築物，而各有其一部者，該建築物及其附屬物之共同部分，推
      定為各所有人之共有，其修繕費及其他負擔，由各所有人，按其所有部分之價
      金分擔之，民法第七百九十七條定有明文。按民法第七百九十九條所謂共同部
      分，係指大門、屋頂、地基、走廊、階梯、牆壁等，性質上不許分割而獨立為
      區分所有客體之部分而言（最高法院七十一年度台上字第一一九三號民事判決
      意旨參照）。又按公寓之地下室得為獨立建物而為單獨所有權之標的，目前情
      形，有將地下室單獨出賣者，亦有除公共設施外，以之作為停車場出賣者，其
      性質與建物之構成部分或從物均有不同，除原始建築人有特約將地下室之應有
      部分隨同房屋一併出賣外，該公寓建物之各樓所有人並不當然按其房屋之面積
      取得地下室之應有部分（最高法院七十九年度台上字第二八一０號判決意旨參
      照）。再按同一建物所屬各種共同使用部分，應視各區分所有人實際使用情形
      ，分別合併，另編建號，單獨登記為各相關區分所有人共有，但若有部分區分
      所有人不需使用該共同使用部分者，得予除外；而該共同使用部分之所有權，
      應於各相關區分所有建物所有權移轉時，隨同移轉於同一人，並不得單獨移轉
      於非區分所有人，此觀八十四年七月十二日修正前之土地登記規則第七十二條
      第一款、第二款（修正後為第七十五條第一款、第八十條）之規定自明。因此
      各區分所有人就各種共同使用部分之應有部分，並非必然按其區分所有建物即
      專有部分之面積與共同使用部分之面積比例計算，此於公寓大廈之地下室停車
      位，尤為顯然。蓋各區分所有人有需停車位者，有不需停車位者，需停車位者
      於買受其專有部分時，得一併買受地下室停車位，即共同使用部分之應有部分
      ，未買受停車位者，即予除外，而無該共同使用部分之應有部分；且地政機關
      於建築改良物登記簿上就共同使用部分係另編建號，詳列各區分所有人就共同
      使用部分之權利範圍（即應有部分），故作為停車位之地下室，即共同使用部
      分並非當然屬於全體住戶所共有。若買賣契約已載明未買受地下室停車位，地
      政機關就地下室，即共同使用部分所登記之權利範圍亦因其有無買受停車位而
      有差異，而無依民法第七百九十九條規定「推定」為各區分所有人共有之餘地
      。申言之，公寓大廈地下室停車位，固得為買賣之標的物，但須與區分所有建
      物所有權隨同移轉於同一人；如區分所有人買受停車位後，又因故不需停車位
      者，依上述不需使用共同使用部分者，得予除外之規定，亦得單獨移轉於同一
      公寓大廈之其他區分所有人（參照最高法院八十六年度台上字第一六五五號民
      事判決意旨）。
（二）原告主張系爭地下室坐落於台南市○區○○段一０五三號建號（以下簡稱一０
      五三建號）建物，一０五三建號建物於七十一年五月四日由僑達公司為第一次
      所有權登記，七十一年十一月十八日由僑達公司將全部出賣予華僑公司，於七
      十一年十二月一日完成所有權移轉登記，華僑公司於七十一年十二月二十九日
      將一０五三建號建物全部出售予鴻義公司，於七十二年二月十日完成所有權移
      轉登記，鴻義公司於八十三年四月八日將應有部分十七分之二出售予華僑公司
      ，於八十三年五月六日完成所有權移轉登記（其餘應有部分則於八十二年、八
      十三年間出售予訴外人盧黃秀月、杜淑麗、李克文、李麗香、沈麗珍、張蔡彩
      雲、鄭勤、謝素英、鍾美珍、鍾國良、黃浩然、陳慧貞十七分之一、宋中貴十
      七分之二、林宏城、陳美齡各三十四分之一），嗣於八十四年四月十七日因華
      僑公司與原告公司合併，由原告取得一０五三建號建物十七分之二，並於八十
      四年九月七日完成所有權移轉登記；原告亦因與華僑公司合併，同時取得系爭
      地下室所屬大樓中之台南市○區○○段一０四二建號（門牌號碼為台南市○○
      路四八五巷二十四號十一樓之八）及一０四三建號（門牌號碼為台南市○○路
      四八五巷二十四號十一樓之九）二筆建物，並於八十四年九月七日完成所有權
      移轉登記等情，業據提出台南市○區○○段一０五三、一０四二、一０四三建
      號建物登記簿謄本及建物登記謄本、經濟部八十三年八月二十九日經（八三）
      商二一六二九三號函影本、財政部八十三年十二月二十七日台財融第八三三０
      六九七四號函影本為證，被告丙○○雖抗辯：鴻義公司將系爭地下室所有權分
      割為各十七分之一，每格車位非法買賣四十萬元，分別移轉登記與原告及訴外
      人盧黃秀月等人，並未通知全體住戶一百零三戶，亦未於登記簿上載明塗銷事
      由云云，被告乙○○抗辯：系爭停車位不得買賣云云，惟查：
      (1)被告丙○○之妻李雅鈴係於七十三年七月五日向鴻義公司購買系爭地下室所
        屬大樓中之台南市○區○○段九九七建號即門牌號碼台南市○○路四八五巷
        二十四號六樓之八建物，並七十三年八月十三日完成台南市○區○○段九九
        七號建號建物所有權移轉登記，而九九七建號建築改良物登記簿之標示部於
        七十八年十二月間以前，雖於備考欄記載：「共同使用部分見一０五三、一
        ０五四建號其所有須隨同本號建號移轉」等語，惟實則被告丙○○之妻李雅
        鈴對一０五三建號建物並無應有部分，而僅對一０五四建號建物有應有部分
        二萬分之三百六十四，此由被告丙○○提出區有所有建物共同使用部分附表
        僅有一０五四建號附表上載九九七建號對一０五四建號之權利範圍為二萬分
        之三百六十四，然並無法提出九九七建號對一０五三建號之應有部分權利範
        圍之附表或其他證明足資證明被告丙○○之妻李雅鈴對一０五三建號建物亦
        有應有部分自明，況依上開最高法院八十六年度台上字第一六五五號民事判
        決意旨，被告丙○○之妻李雅鈴並不當然按其房屋之面積取得系爭地下室即
        一０五三建號之應有部分，被告丙○○既無法證明其妻李雅鈴對一０五三建
        號建物亦有應有部分，且亦自承並未購買系爭地下室停車位，足見被告丙○
        ○或其妻李雅鈴對一０五三建號建物並無應有部分可言。
      (2)被告丙○○雖又抗辯依據其妻李雅鈴與訴外人鴻義公司於七十三年一月二十
        六日所訂立之不動產買賣契約書第十三條第二款之約定，其對系爭一０五三
        建號建物停車位有使用權源云云。惟查被告丙○○之妻李雅鈴與訴外人鴻義
        公司於七十三年一月二十六日所訂立之不動產買賣契約書第十三條第二款記
        載：「除本約第一條所標示之房屋外，雙方同意左列房屋及設施，應依如下
        之約定：：：地下室防空避難室，除公共管理外，空龔或急難時並供共同
        避難使用」等語，有被告丙○○提出之不動產買賣契約書影本附卷可稽，則
        依上開約定內容，當初訴外人鴻義公司與被告丙○○之妻李雅鈴係約定於空
        龔或急難時，系爭地下室可供共同避難之用，而不及供作停車使用，被告丙
        ○○執此為使用系爭地下室供作停車位使用之權源，顯超越上開約定內容之
        範圍，尚無法據此認被告丙○○對系爭一０五三建號建物停車位有合法使用
        權源。
      (3)另被告乙○○係於八十九年一月十九日經由拍賣取得系爭地下室所屬大樓中
        之台南市○區○○段一０三一建號即門牌號碼台南市○○路四八五巷二十四
        號十樓之六建物，並八十九年二月十四日完成台南市○區○○段一０三一建
        號建物所有權移轉登記，而一０三一建號建物登記謄本僅記載：「共同使用
        部分見一０五四建號」、「權利範圍：分別共有二萬分之二百三十四」等語
        ，且被告乙○○亦自承未購買系爭地下室停車位，顯見被告乙○○並非一０
        五三建號建物共有人，其對系爭地下室亦無其他任何權源，其抗辯系爭停車
        位不得買賣云云，不足採信。
      (4)再經本院依職權向台南市台南地政事務所函查台南市○區○○段九九七建號
        、一０三一建號建物登記簿謄本原先於備考欄有記載：「共同使用部分見一
        ０五三、一０五四建號其所有權須隨同本號建物移轉」等字；而台南市○區
        ○○段一０五三號建號建物登記簿謄本備考欄原先亦有記載：「本建物為：
        ：九六三～一０一五：：一０二七～一０五二建號之共同使用部份」等字，
        嗣後該記載為何均刪除，據台南市台南地政事務所函覆：「開元段九九七
        及一０三一建號登記簿標示部之備考欄原有註記：『共同使用部分見一０
        五三、一０五四建號其所有權須隨同本號建物移轉』，因電子處理作業，開
        元段一０五四建號登載於其主建物之共同使用部分欄，而開元段一０五四建
        號建物登記上亦有登載主建物建號等資料，並未刪除，詳如建物登記謄本。
        開元段一０五三建號建物於七十一年辦理建物第一次登記主要用途：避難
        室、停車場，備考欄雖亦註記：『本建物係九五０～（按原函文誤載為之）
        一０五二建號之共同使用部分：：』，然所有權部登載方式，與開元段一０
        五四建號建物以附表登載所有權部之情形不同。依據內政部八十五年六月二
        十七日台（八五）內地字第八五０五四０號函示：八十年九月十八日前已取
        得建照之建物，其共同使用之法定防空避難室或法定停車空間之產權，得以
        主建物方式登記之。」，有台南市台南地政事務所八十九年九月六日台南地
        所登字第０六八九三號函附卷可稽。據台南市台南地政事務上開函文，開元
        段一０五三建號建物於七十一年辦理建物第一次登記時，其登載方式即與開
        元段一０五四建號不同，開元段一０五四建號建物係以附表登載各共有人所
        有權之應有部分，而開元段一０五三建號則無此記載，依首開最高法院八十
        六年度台上字第一六五五號民事判決意旨，各區分所有人就各種共同使用部
        分之應有部分，並非必然按其區分所有建物即專有部分之面積與共同使用部
        分之面積比例計算，此於公寓大廈之地下室停車位，尤為顯然。蓋各區分所
        有人有需停車位者，有不需停車位者，需停車位者於買受其專有部分時，得
        一併買受地下室停車位，即共同使用部分之應有部分，未買受停車位者，即
        予除外，而無該共同使用部分之應有部分；且地政機關於建築改良物登記簿
        上就共同使用部分係另編建號，詳列各區分所有人就共同使用部分之權利範
        圍（即應有部分），故作為停車位之地下室，即共同使用部分並非當然屬於
        全體住戶所共有。若買賣契約已載明未買受地下室停車位，地政機關就地下
        室，即共同使用部分所登記之權利範圍亦因其有無買受停車位而有差異，而
        無依民法第七百九十九條規定「推定」為各區分所有人共有之餘地。而被告
        丙○○之妻李雅鈴與被告乙○○均未購買系爭地下室停車位等情，為被告二
        人自承在卷，又被告雖主張台南市○區○○段一０五三建號為同段九九七建
        號、一０三一建號建物之共同使用部分，惟渠等並無法舉出各自應有部分之
        證明，則其空言抗辯系爭停車位不得買賣，原告係非法買賣取得一０五三建
        號停車位云云，即不足採。
      (5)綜上，原告於因與華僑公司合併，而於繼受華僑公司（華僑公司原於八十三
        年四月八日因與鴻義公司買賣，八十三年五月六日登記取得系爭一０五三建
        號建物應有部分十七分之二，並同時登記取得系爭地下室所屬大樓建號０一
        ０四二建號及一０四三建號建物所有權）八十四年九月七日登記取得系爭一
        ０五三建號建物應有部分十七分之二，並同時登記取得系爭地下室所屬大樓
        建號０一０四二建號（門牌號碼為台南市○○路四八五巷二十四號十一樓之
        八）及０一０四三建號（門牌號碼為台南市○○路四八五巷二十四號十一樓
        之八）二筆建物之所有權，則其取得系爭開元段一０五三建號應有部分十七
        之二，應無疑義。至被告丙○○雖抗辯：鴻義公司將系爭地下室所有權分割
        為各十七分之一，非法買賣云云，被告乙○○抗辯：系爭停車位不得買賣云
        云，均無足取。
（三）綜上所述，被告丙○○、乙○○既無法舉證證明其占有使用系爭開元段一０五
      三建號建物之合法權源，其抗辯其為大樓住戶自可使用系爭地下室停車云云，
      不足採信。
四、從而，原告本於所有權及侵權行為法律關係，請求被告丙○○應將坐落台南市○
    區○○段五八八─二地號上、一０五三建號建物即門牌號碼台南市○○路四八五
    巷二十四號地下室內之車牌號碼ＵＨ─０五三五號汽車乙輛移去，將該占用之建
    物部分返還原告及其他全體共有人，並不得再為妨害原告及其他全體共有人所有
    權之行為；請求被告乙○○應將坐落台南市○區○○段五八八─二地號上、一０
    五三建號建物即門牌號碼台南市○○路四八五巷二十四號地下室內之車牌號碼Ｊ
    五─三二七八號汽車乙輛移去，將該占用之建物部分返還原告及其他全體共有人
    ，並不得再為妨害原告及其他全體共有人所有權之行為，為有理由，應予准許。
五、結論：本件原告之訴為有理由，依民事訴訟法第七十八條、第八十五條第一項前
    段，判決如主文。
中      華      民      國    九十    年      一      月        二      日
                                臺灣臺南地方法院民事第二庭
~B法      官  翁金緞
右為正本係照原本作成
如對本判決上訴，須於判決送達後廿日內向本院提出上訴狀
中      華      民      國    九十      年      一      月      二      日
~B法院書記官  陳著振


司法院資訊處製作；財團法人民間司法改革基金會備份。
